臺灣高等法院民事判決　　　　　　　　 99年度上易字第848號
上　訴　人　　葉冰青
　　　　　　　桃原浩(Migu.
上二人共同
訴訟代理人　　薛欽峰律師
被上訴人　　　陳江山
兼訴訟代理人　謝德芬
上列當事人間侵權行為損害賠償等事件，上訴人對於中華民國99
年7 月30日臺灣板橋地方法院98年度訴字第2518號第一審判決提
起上訴，本院於100 年4 月19日言詞辯論終結，判決如下：
    主      文
上訴駁回。
第二審訴訟費用由上訴人葉冰青負擔百分之七十，餘由上訴人桃
原浩負擔。
    事實及理由
一、上訴人主張：其於民國91年5 月間購置新北市○○區○○路
    61號4 樓房屋，被上訴人為新北市○○區○○路61號5 樓房
    屋之所有權人、使用人。因被上訴人將冷氣排水管插入堵塞
    不通已久之外牆排水孔，致系爭4 樓房屋客廳臨外牆之天頂
    右上角屢有滲水滴落似下雨情形發生，上訴人曾請求被上訴
    人停止使用該堵塞不通已久之外牆排水孔，惟被上訴人仍放
    任該等嚴重漏水情形不理。又被上訴人子女時於屋內奔跑、
    大聲叫喊，被上訴人亦常於清晨7 點時分蹬踏地板，影響上
    訴人睡眠品質及安寧，致上訴人精神遭受重大打擊。為修繕
    上開漏水情形，被上訴人應容忍上訴人進入系爭5 樓房屋進
    行冷氣排水管引流工程，並給付漏水修繕費用新臺幣（下同
    ）21,000元（按：上訴人於本院主張被上訴人應給付系爭5
    樓、4 樓房屋漏水修繕費用6,000 元、4,800 元）予上訴人
    葉冰青。又上訴人因長期處於上開漏水潮濕及噪音之屋內環
    境，影響作息、生活品質甚鉅，不得已另租屋他住，每月租
    金15,000元，管理費1,900 元，合計16,900元，上訴人葉冰
    青計受有202,800 元之租金損害（按：上訴人於本院主張受
    有213,000 元之租金損害）。上訴人自91年迄今，因系爭4
    樓房屋屋內滲水、漏水、噪音等損害，時有徹夜無法成眠而
    干擾工作及生活作息之情形，產生莫大之壓力與煩惱，甚或
    須求助醫師治療，生理、心理均倍受煎熬，上訴人葉冰青、
    桃原浩自得請求各50萬元、30萬元之非財產上損害賠償。爰
    依民法第18條第1 項、第185 條、第195 條第1 項、第767
    條、公寓大廈管理條例第6 條第1 項第2 款規定，請求被上
    訴人應容忍上訴人進入系爭5 樓房屋，對其外牆排水管堵塞
    及漏水狀態施行修復行為，並連帶給付上訴人葉冰青、桃原
    浩各723,800元、300,000元，及均自起訴狀繕本送達翌日起
    至清償日止，按年息5%計算之利息等語。
二、被上訴人抗辯：系爭4 樓、5 樓所在為7 層樓房之上下建物
    ，其排水管為大樓之結構設施，並非被上訴人所裝設，被上
    訴人所有之系爭5 樓房屋亦有滲漏水、油漆脫落之情形，足
    見該水管滲水乃系爭大樓結構性之問題，非因被上訴人所有
    系爭5 樓房屋排水管所致。被上訴人已依原判決採用明管將
    排水引流至樓下，縱原審漏未就系爭5 樓房屋修繕費用6,00
    0 元為裁判，被上訴人亦無再給付該部分費用之義務，且系
    爭系爭5 樓房屋為被上訴人謝德芬所有，縱須修繕或給付費
    用，亦與被上訴人陳江山無關，上訴人請求被上訴人陳江山
    連帶給付，顯屬無據。系爭4 樓房屋縱有滲水潮濕之情形，
    然其情形並非嚴重，上訴人應無另行租屋他住之必要，自無
    由請求被上訴人賠償所謂之租金損害213,000 元。被上訴人
    自84年間居住於系爭5 樓房屋後，從無鄰居反應聲音干擾問
    題，被上訴人均受高等教育，對子女家教嚴謹，生活起居規
    律有方，並未發出一般人未能容忍之噪音而擾亂他人，上訴
    人葉冰青、桃原浩請求賠償非財產上之損害賠償各50萬元、
    30萬元，非有理由等語。
三、本件經原審判決被上訴人應連帶給付上訴人4,800 元，及自
    98年12月11日起至清償日止，按年息5%計算之利息，並應容
    忍上訴人進入系爭5 樓房屋內，進行冷氣排水管之引流工程
    ，即採用明管將排水引流至樓下或至室內浴廁等排水管之修
    復行為，而駁回上訴人其餘之訴。上訴人就其敗訴部分聲明
    不服，提起上訴，並將系爭5 樓漏水修繕費用減縮為6,000
    元，租金損害擴張為213,000 元，而聲明：(一)原判決不利上
    訴人部分廢棄。(二)上開廢棄部分，被上訴人應連帶給付上訴
    人葉冰清、桃原浩各719,000 元、300,000 元，及均自98年
    12月21日起至清償日止，按年息5%計算之利息（按：上訴人
    於99年11月3 日準備程序曾將利息起算點更正為起訴狀繕本
    送達翌日即98年12月11日，惟其100 年4 月19日辯論意旨狀
    復聲明自98年12月21日起算利息）。被上訴人則答辯聲明：
    駁回上訴。至上訴人減縮利息請求部分，及被上訴人敗訴而
    未據其聲明不服部分，均已告確定。又關於系爭4 樓修繕費
    用，上訴人係請求被上訴人向上訴人葉冰青為給付，原審判
    決被上訴人應向上訴人二人為給付，就上訴人桃原浩部分，
    係就當事人未聲明之事項而為裁判，然被上訴人就此並未聲
    明不服，此部分尚非本院所得審究，併予敘明。
四、兩造之爭點及本院之判斷：
  (一)上訴人葉冰青得否請求被上訴人連帶給付系爭5 樓房屋漏水
    修繕費用6,000 元？
  1.關於專有部分、約定專用部分之修繕、管理、維護，由各該
    區分所有權人或約定專用部分之使用人為之，並負擔其費用
    ，公寓大廈管理條例第10條第1 項定有明文。系爭5 樓房屋
    為被上訴人謝德芬所有，該房屋為公寓大廈之專有部分，非
    約定專用部分，按之上開規定，對該專有部分負有修繕、管
    理及維護之義務者，為被上訴人謝德芬，而非被上訴人陳江
    山，上訴人葉冰青請求被上訴人陳江山連帶給付該專有部分
    即系爭5 樓房屋之漏水修繕費用，難謂可採。
  2.系爭4 樓房屋發生漏水之情形，其漏水原因，經囑託臺灣區
    水管工程工業同業公會鑑定結果，認系爭大樓為7 樓建築，
    2 樓以上各樓層安裝之窗型冷氣機，排水管均採用明管引排
    至1 樓，惟5 樓之冷氣排水則未採用明管引排至1 樓，依被
    上訴人之陳述，係利用水桶置於窗台接冷氣機排水，所接之
    水可用於窗台澆花，而用水桶接水，當水桶溢滿或在窗台澆
    花，均將造成下層樓滴水，而影響上訴人及鄰居，被上訴人
    謝德芬應容忍上訴人葉冰青進入系爭5 樓房屋內，進行冷氣
    排水管之引流工程，並負擔修繕費用，固有該公會99年5 月
    26日台區水管會新字第99127 號函及函附之鑑定報告書為憑
    （原審卷第90-92 頁）。惟依上開鑑定報告書建議之修復方
    式，系爭5 樓應採用明管將排水引流至樓下，或採用自動排
    水器裝置，將冷氣排水引流至室內浴廁等排水口。而被上訴
    人謝德芬業按上開建議修復方式，採用明管將排水引流至樓
    下，已據其提出現場照片為證（本院卷第38-40 頁、第63頁
    ），上訴人葉冰青就被上訴人謝德芬尚未修繕完畢，其所有
    之系爭4 樓房屋仍因該冷氣排水而有漏水情形，復未舉證證
    明之，足見上訴人葉冰青已無進入系爭5 樓房屋內進行冷氣
    排水管之引流工程之必要，被上訴人謝德芬亦無負擔該部分
    費用之義務，上訴人請求被上訴人謝德芬給付系爭5 樓房屋
    漏水修繕費用6,000 元，亦屬無據。
  (二)上訴人葉冰青得否請求被上訴人連帶賠償其租屋他住之租金
    損害213,000 元？
  1.按當事人主張有利於己之事實者，就其事實有舉證之責任，
    民事訴訟法第277 條前段定有明文。次按民事訴訟如係由原
    告主張權利者，應先由原告負舉證之責，若原告先不能舉證
    ，以證實自己主張之事實為真實，則被告就其抗辯事實即令
    不能舉證，或其所舉證據尚有疵累，亦應駁回原告之請求（
    最高法院17年上字第917 號判例意旨參照）。
  2.系爭5 樓房屋因未採用明管將冷氣排水引流至樓下，致系爭
    4 樓房屋滲漏水，固如前述，惟觀諸系爭4 樓房屋漏水之情
    形，其漏水地點在客廳臨外牆之天頂右上角，牆角有水痕，
    無壁癌，並無嚴重蔓延情事，已據證人朱慧娜於本院準備程
    序證稱：「我去4 樓看的時候，他們家牆角有水痕，並沒有
    壁癌，沒有蔓延到整個房子，外觀與我們家的經驗是不一樣
    的，但也許我的感受與上訴人不同」等語（本院卷第87頁）
    ，並有上訴人所提之滲漏水照片在卷可憑（原審卷第15-17
    頁），足見系爭4 樓房屋之漏水情形，或將造成使用者之不
    便，然客觀上仍難認已達不堪居住之程度，上訴人主張被上
    訴人應賠償其因漏水另租屋他住所受之租金損害213,000 元
    ，尚非可採。
  3.關於噪音一事，須於他人居住區域發出超越一般人社會生活
    所能容忍之噪音，始屬不法侵害他人居住安寧之人格利益（
    最高法院92年臺上字第164 號判例意旨參照）。就此，上訴
    人提出錄音光碟，並舉證人朱慧娜、葉愛潔，及聲請調閱臺
    灣板橋地方檢察署98年度偵字第26086 號毀棄損壞案件之偵
    查錄音紀錄為證。惟查：臺灣板橋地方檢察署98年度偵字第
    26086 號係針對被上訴人是否毀損系爭4 樓房屋一事（漏水
    部分）所為之偵查，經核閱該卷宗，被上訴人並未論及噪音
    之事，縱曾論及，因非自認，本院亦不得逕為不利被上訴人
    之認定。而上訴人所提之錄音光碟，雖有孩童一再呼喊母親
    之聲音，然錄音者所在位置、孩童實際音量為何不明，該聲
    響得否認係超越一般人社會生活所能容忍之噪音，尚非無疑
    。又證人朱慧娜於本院準備程序證稱：「（對於兩造之間噪
    音的糾紛是否清楚？）就我住在6 樓而言，是有一段時間我
    有感受到5 樓孩子們的吵雜聲，但震動的情形，我感受比較
    深的是住我樓上的住戶」、「（孩子們的吵雜聲的時間？）
    大概孩子們小學階段，並不是每天，而是其他客人也有小孩
    到被上訴人家時感受特別深，尤其是寒暑假或週休二日假期
    比較長的時候，但最近一、二年已經少很多」、「（上學日
    、上學日的晚上時會有吵雜聲？）很少」、「（客人來吵雜
    的時候是白天還是晚上？深夜會吵雜嗎？）白天、晚上都有
    ，我睡的比較早，睡客廳，而且會關門，深夜會不會吵我不
    清楚」等語（本院卷第86頁反面），顯見被上訴人子女於寒
    暑假或週休二日假期家中有孩童訪客時，始發出較為吵雜之
    聲響，上學日、上學日之晚上則很少發出吵雜聲，以其音量
    、頻率、時間、次數觀之，難謂該聲響已超越一般人社會生
    活所能容忍之範圍。至證人葉愛潔固於本院準備程序證稱：
    「我不是聽到小孩的聲音，我聽到的是『碰、碰』的聲音，
    時間大概是晚上我們要睡覺十一、二點的時候」、「不是像
    施工一樣持續的聲音，但每一次約有二、三分鐘，等到停了
    之後，我們打算要睡覺，又開始有『碰、碰』的聲音，還有
    東西掉下來」、「我不記得有幾次，但就是有各種不同聲音
    ，例如：東西掉下來的聲音、家具移動的聲音、踩踏的聲音
    、『碰、碰』的聲音等等」等語（本院卷第88頁反面）。惟
    其亦證稱：「98年我有去住過一個晚上，我去陪上訴人，因
    為她精神狀況比較不好」、「（除了當天晚上，是否曾經住
    在4 樓你姐姐家？）沒有」、「（白天的時候去你姐姐家的
    次數多嗎？）不是很頻繁，但有去過」、「（每次取你姐姐
    家時，都有漏水或吵雜的聲音嗎？）不是每次都漏水，但水
    漬一直在那裡，也不是每一次都很吵」等語（本院卷第88頁
    ）。顯見證人葉愛潔僅於其至系爭4 樓房屋過夜當日聽聞較
    大之聲響，平日非每次至系爭4 樓房屋均聽聞吵雜聲響，則
    其過夜當日聽聞之該次聲響究係偶發事件，抑或頻繁發生，
    即有未明，自不得僅以該次聲響，即謂上訴人製造超越一般
    人社會生活所能容忍之噪音，甚或認定該聲響已使系爭4 樓
    房屋達於不堪居住之程度，上訴人執以主張被上訴人應賠償
    其另租屋他住所受之租金損害213,000 元，自難憑採。
  (三)上訴人葉冰青、桃原浩得否請求被上訴人連帶賠償非財產上
    之損害各50萬元、30萬元？
    按不法侵害他人之身體、健康、名譽、自由、信用、隱私、
    貞操，或不法侵害其他人格法益而情節重大者，被害人雖非
    財產上之損害，亦得請求賠償相當之金額，民法第195 條第
    1 項前段固定有明文。又於他人居住區域發出超越一般人社
    會生活所能容忍之噪音，應屬不法侵害他人居住安寧之人格
    利益，如其情節重大，被害人非不得依民法第195 條第1 項
    規定請求賠償相當之金額，最高法院92年臺上字第164 號固
    亦著有判例意旨可資參照。惟承前所述，系爭4 樓房屋漏水
    地點在客廳臨外牆之天頂右上角，牆角有水痕，無壁癌，並
    無嚴重蔓延情事，系爭5 樓房屋發出之聲響，亦未超越一般
    人社會生活所能容忍之範圍，自難謂被上訴人不法侵害上訴
    人居住環境、居住安寧之人格法益，縱其所為對上訴人之生
    活品質有所影響，其情節亦難認重大，按之上開說明，上訴
    人尚不得據以請求被上訴人賠償非財產上之損害，其主張被
    上訴人應連帶賠償上訴人葉冰青、桃原浩各50萬元、30萬元
    ，核不足採。
五、綜上所述，上訴人葉冰青請求被上訴人給付系爭5 樓房屋修
    繕費用6,000 元、租金損害213,000 元、非財產上損害賠償
    50萬元，及上訴人桃原浩請求被上訴人給付非財產上損害賠
    償30萬元，為不可採。從而，上訴人依民法第18條第1 項、
    第185 條、第195 條第1 項、第767 條、公寓大廈管理條例
    第6 條第1 項第2 款規定，請求被上訴人連帶給付上訴人葉
    冰清、桃原浩各719,000 元、300,000 元，及均自98年12月
    21日起至清償日止，按年息5%計算之利息，為無理由，不應
    准許。其假執行之聲請，亦失所附麗，應併予駁回。原審就
    此為上訴人敗訴之判決，並駁回該部分假執行之聲請，核無
    不合。上訴意旨指摘原判決此部分不當，求予廢棄改判，為
    無理由，應駁回其上訴。
六、本件事證已臻明確，兩造其餘攻擊防禦方法及所提證據，經
    本院審酌後，核與本判決之結果不生影響，爰不另一一論述
    ，併此敘明。
七、據上論結，本件上訴為無理由，依民事訴訟法第449 條第1
    項、第78條、第85條第1 項但書，判決如主文。
中    華    民    國   100    年    5     月    3     日
                    民事第十四庭
                        審判長法  官  林金村
                              法  官  王麗莉
                              法  官  陳秀貞
正本係照原本作成。
不得上訴。
中    華    民    國   100    年    5     月    4     日
                              書記官  葉國乾